【裁判字號】    97,重上,235
【裁判日期】    970812
【裁判案由】    排除侵害
【裁判全文】
臺灣高等法院民事判決                 97年度重上字第235號
上  訴  人  國防部
法定代理人  甲○○
訴訟代理人  李志澄律師
複 代理 人  林美伶律師
被 上訴 人  乙○○
訴訟代理人  張簡勵如律師
            陳峰富律師
上  一  人
複 代理 人  李金樺律師
上列當事人間請求排除侵害事件，上訴人對於中華民國97年2月
29日臺灣桃園地方法院96年度重訴字第22號第一審判決提起上訴
，本院於97年7月29日言詞辯論終結，判決如下：
    主  文
原判決不利上訴人部分廢棄。
上廢棄部分，被上訴人在第一審之訴駁回。
第一、二審訴訟費用除確定部分外，由上訴人負擔。
    事實及理由
甲、程序方面
    本件上訴人之法定代理人，已於民國97年5月20日由蔡明憲
    變更為甲○○，有任免令文可稽。茲據甲○○於同年7月16
    日具狀聲明承受訴訟（見本院卷60頁），核無不合，應予准
    許，合先敘明。
乙、實體方面
一、本件被上訴人起訴主張：坐落桃園縣龍潭鄉○○○段1011地
    號土地（下稱系爭土地）係訴外人楊殿鐸即伊父於民國77年
    間向當時之土地所有權人徐錦進等所購得，並於90年12月21
    日辦理所有權移轉登記，再於91年3月15日贈與伊並完成所
    有權移轉登記。伊於95年8月間向桃園縣大溪地政事務所（
    下稱大溪地政所）請領土地登記謄本，始發現謄本註有：「
    國防部有土地使用權，現作○○營區使用」（下稱系爭登記
    事項），經伊向該地政所調閱「異動索引」，得知系爭登記
    事項係上訴人於94年6月24日所為登記，伊乃去函要求上訴
    人返還土地併塗銷系爭登記事項，上訴人於95年10月2日以
    旭迓字第0950010541函覆拒絕。又於原審法院於96年9月21
    日勘驗現場時，發現系爭土地如原判決附圖一紅線標示處有
    白柱二根（即原判決附圖二照片所示，下稱系爭白柱二根）
    ，其中一根白柱上並載有「陸軍營地」字樣，顯對伊之所有
    權造成重大妨害，伊自得依民法第767條規定請求排除。爰
    求為命上訴人將系爭白柱二根拆除，並將土地返還被上訴人
    ；另上訴人應將系爭登記事項予以塗銷之判決（被上訴人於
    原審原另對共同被告國防部陸軍司令部為相同請求，經原審
    駁回此部分之訴後，被上訴人就此敗訴部分，未提起上訴，
    因未繫屬本院，不予贅述）。
二、上訴人則以：系爭土地附近之營區係由「陸軍七三通信群部
    隊」（現更名為陸軍第七三資電群）管領使用中，故系爭土
    地並非由伊管領使用，被上訴人以非直接管領機關為被告，
    已非正確；且依國防部軍備局組織條例第6條規定，有關營
    產等軍用不動產之法定管理機關為「國防部軍備局」，系爭
    白柱二根乃軍用不動產之設施之一，其管理權限應為國防部
    軍備局，被上訴人不能以非管理機關之伊為起訴請求對象。
    又系爭土地係國防部陸軍司令部於48年間價購，而未完成產
    權移轉之土地，「陸軍七三通信群部隊」即於系爭土地旁設
    立大莊電台，負責所有軍種之通信聯繫，並非由伊管領使用
    ，且「陸軍第七三資電群」縱有使用系爭土地，亦非無權占
    有。況大莊電台現占有使用且有獨立當事人能力之管領單位
    為「陸軍第七三資電群」，大莊電台之建物及設施，係由伊
    撥付經費而由國防部陸軍司令部統一發包建造，其所有權係
    屬中華民國所有，依國有財產法之規定，其處分權亦非屬伊
    ，伊無權拆除，是被上訴人對伊訴請排除侵害，拆除地上物
    ，於法不合。其次，系爭登記事項，係「國防部軍備局工程
    營產中心北部地區營產管理處」依內政部93年10月6日內授
    中辦地字第0930725851號函請桃園縣大溪地政事務所辦理，
    且係由地政事務所於該土地登記簿謄本上加註，此乃依法令
    而為，自無不合；縱若該註記造成被上訴人不利益，亦與伊
    無關；且此部分係因公務機關單方行為所造成人民權益之影
    響，即應屬行政行為之範疇，被上訴人自應循其他途徑救濟
    ，而非提起本件民事訴訟，故被上訴人此部分請求顯無理由
    。再者，系爭土地係軍方早年價購，並即在該土地附近設立
    電台，已如前述，迄今歷數十年，按之常理，一般人買賣土
    地，必會至現地查勘，以瞭解土地之地段、坐落及地上物情
    形，則縱如被上訴人主張之買賣為真，買受人即被上訴人之
    被繼承人亦當早已知悉該土地為軍方使用之事實，則其明知
    故買，顯非善意第三人，自不受土地法第43條之保障，且其
    行使權利亦顯不合誠信原則，與民法第148條第1項、第2項
    規定有違等語，資為抗辯。
三、原審為被上訴人勝訴之判決，即命上訴人應將系爭土地上如
    原判決附圖一紅線標示處之地上物（即原判決附圖二照片所
    示之二根白柱）拆除，並將土地返還被上訴人；上訴人應將
    系爭土地於94年6月24日以桃園縣大溪地政事務所94年溪電
    字第105580號收件所為「國防部有土地使用權，現作○○營
    區使用」之土地登記簿其他登記事項，予以塗銷。上訴人提
    起上訴，聲明：原判決不利於上訴人部分廢棄；上開廢棄部
    分，被上訴人在第一審之訴駁回。被上訴人則聲明：上訴駁
    回。
四、按國家依據法律規定，或基於權力行使，或由於預算支出，
    或由於接受捐贈所取得之財產，為國有財產。凡不屬於私有
    或地方所有之財產，除法律另有規定外，均應視為國有財產
    。且財政部設國有財產局，承行政院之命承辦國有財產之取
    得、保管、使用、收益及處分事務，國有財產法第1條、第2
    條及第9條分別定有明文。準此，凡有關國有財產中公用財
    產之處分涉訟者，僅國有財產局對於為訴訟標的客體之國有
    財產有處分之權能，自應以國有財產局為原告或被告，當事
    人之適格始無欠缺。至最高法院51年度台上字第2680號判例
    所謂：「國有財產撥給各地政府機關使用者，名義上雖仍為
    國有，實際上即為使用機關行使所有人之權利，故本院對於
    是類財產，向准管理機關起訴，代國家主張所有人之權利」
    ，旨在闡明受撥用國有財產之管理機關，得代表國家行使保
    存行為而已，尚難因而謂受撥用之管理機關對於國有財產享
    有處分之權能（最高法院85年度台上字第541號判決意旨參
    照）。又「國防部及所屬機關、學校、部隊使用之公有不動
    產，以本局為管理機關」，國防部軍備局組織條例第6條亦
    有明定。
五、查系爭土地上設有道路一條，係國防部陸軍司令部現管「大
    莊電台」營區○○○○道路，目前由該部所屬陸軍第七三資
    電群保管使用；其上並立有標示營地範圍設置之「陸軍營地
    」水泥樁白柱二根，有權使用管領者原亦為該第七三資電群
    。國防部於95年4月1日起實施不動產管理機關整編案，整編
    後國軍營地均以國防部軍備局為土地管理機關等情，有現場
    照片及草繪圖、空照圖、國防部軍備局工程營產中心96年12
    月26日旭迓字第0960014216號函等件在卷可稽（見原審卷14
    2、147至152、185至186、187至188頁），並經原審現場勘
    驗明確（見原審卷133至136頁勘驗筆錄），自堪認定。則揆
    諸前揭說明，本件被上訴人請求拆除系爭白柱二根及交還系
    爭土地，雖係國防部軍備局管理之國有財產，惟因涉及國有
    財產之處分，僅國有財產局對於為訴訟標的客體之國有財產
    有處分之權能，自應以國有財產局為原告或被告，當事人之
    適格始無欠缺。乃被上訴人以管理機關國防部軍備局之上級
    機關國防部為被告，即有當事人不適格情事。
六、其次，系爭登記事項係「國防部軍備局工程營產中心北部地
    區營產管理處」依內政部93年10月6日內授中辦地字第09307
    25851號函示，函請桃園縣大溪地政事務所辦理，且係由地
    政事務所於該土地登記簿謄本上加註，已據該地政事務所以
    96年2月5日溪地登字第0961000332號函復說明在卷（見原審
    卷14至34頁）。前揭登記，既係地政事務所依據內政部之函
    示而為登記，要屬行政機關依其職權所為之行政處分，縱使
    係由國防部軍備局工程營產中心北部地區營產管理處發函請
    地政事務所辦理，仍應依訴願或行政訴訟程序以求救濟，不
    得捨此另向法院請求為相反之判決，即如認上開登記有何違
    法不當，自應循行政爭訟程序救濟之，普通法院無從就此登
    記加以裁判。
七、從而，被上訴人之本件訴訟，或為當事人不適格，或非可向
    普通法院請求救濟，其請求自非有據，不應准許。原審為其
    勝訴之判決，尚有未洽。上訴意旨指摘原判決不當，求予廢
    棄，為有理由，爰由本院將原判決廢棄，改判駁回被上訴人
    在第一審之訴。
八、本件事證已臻明確，兩造其餘攻擊防禦方法及舉證，核於判
    決之基礎及結果無影響，無庸一一論列。
據上論結，本件上訴為有理由，依民事訴訟法第450條、第78條
，判決如主文。
中    華    民    國    97    年    8     月    12    日
                  民事第十六庭
                      審判長法  官  沈方維
                            法  官  呂淑玲
                            法  官  王淇梓
正本係照原本作成。
如不服本判決，應於收受送達後20日內向本院提出上訴書狀，其
未表明上訴理由者，應於提出上訴後20日內向本院補提理由書狀
（均須按他造當事人之人數附繕本）上訴時應提出委任律師或具
有律師資格之人之委任狀；委任有律師資格者，另應附具律師資
格證書及釋明委任人與受任人有民事訴訟法第466條之1第1項但
書或第2項（詳附註）所定關係之釋明文書影本。
中    華    民    國    97    年    8     月    12    日
                            書記官  吳碧玲
附註：
民事訴訟法第466條之1（第1項、第2項）：
對於第二審判決上訴，上訴人應委任律師為訴訟代理人。但上訴
人或其他法定代理人具有律師資格者，不在此限。
上訴人之配偶、三親等內之血親、二親等內之姻親，或上訴人為
法人、中央或地方機關時，其所屬專任人員具有律師資格並經法
院認為適當者，亦得為第三審訴訟代理人。


司法院資訊處製作；財團法人民間司法改革基金會備份。
